臺灣臺中地方法院民事判決
110年度重家繼訴字第31號
原      告  許燕文  
            許燕琪  
共      同
訴訟代理人  林邦賢律師
被      告  許指石  
            許指權  
            許指寬  
共      同
訴訟代理人  張藝騰律師
共      同
複代理人    李錫秋律師
上列當事人間分割遺產事件，本院於民國111年5月18日言詞辯論
終結，判決如下：                  
    主    文
兩造就公同共有如附表一、附表二所示之遺產，應按附表一、附
表二本院分割方法欄所示方法予以分割。 
訴訟費用由兩造按附表三應繼分比例負擔。　
　　事實及理由
一、原告起訴主張：被繼承人陳淑媛於民國108年12月9日死亡，
    其繼承人為配偶許金庫及子女即兩造，嗣被繼承人許金庫於
    109年8月18日死亡，其繼承人為子女即兩造。兩造公同共有
    如附表一、二所示遺產並未分割，繼承人應繼分比例則如附
    表三。原告否認被告所提被繼承人陳淑媛代筆遺囑之形式上
    真正，且證人即遺囑見證人張崇哲律師之證詞容有疑問，其
    於宣讀、講解時並無錄音，而於事後錄音實不合理，事後錄
    音中被繼承人陳淑媛充滿疑問，不似在確認遺囑之意，且遺
    囑內容與錄音內容不符，顯見並無宣讀、講解，且無經過被
    繼承人陳淑媛之認可，非出於被繼承人陳淑媛之真意，而不
    具遺囑效力。如附表一、二所示遺產，迄未協議分割，亦無
    不能分割之情事，原告乃訴請分割。並聲明：兩造就公同共
    有如附表一、附表二所示之遺產，應按兩造應繼分比例分割
    。
二、被告則以：被繼承人陳淑媛於106年3月24日立有遺囑，遺囑
    內容略以：原告受分配新台幣（下同）80萬元，名下不動產
    、金融機構存款及其餘現金，由配偶及被告4人共同繼承，
    是應尊重遺囑自由處分遺產。縱若遺囑有侵害原告特留分，
    原告得行使特留分扣減權，該遺囑仍為有效。並聲明：原告
    之訴駁回。
三、本院之判斷：
　㈠按遺產繼承人，除配偶外，依左列順序定之：一、直系血親
    卑親屬。二、父母。三、兄弟姊妹。四、祖父母。前條所定
    第一順序之繼承人，以親等近者為先。同一順序之繼承人有
    數人時，按人數平均繼承。但法律另有規定者，不在此限，
    民法第1138條、第1139條、第1141條分別定有明文。次按繼
    承人有數人時，在分割遺產前，各繼承人對於遺產全部為公
    同共有。繼承人得隨時請求分割遺產，但法律另有規定或契
    約另有訂定者，不在此限，民法第1151條、第1164條定有明
    文。查被繼承人陳淑媛於民國108年12月9日死亡，其繼承人
    為配偶許金庫及子女即兩造，嗣被繼承人許金庫於109年8月
    18日死亡，其繼承人為子女即兩造。本案應分割之兩造公同
    共有如附表一、二所示遺產，迄未分割，兩造應繼分比例如
    附表三，為兩造所不爭執（第304、305頁），並有戶籍謄本
    、繼承系統表、土地、建物登記第一類謄本、遺產稅免稅證
    明書、房屋稅籍證明書、存款餘額證明書在卷可證，堪信屬
    實。基此，原告依民法第1164條規定，請求分割兩造公同共
    有如附表一、二所示遺產，即屬有據。
　㈡被告雖抗辯106年3月24日遺囑（下稱系爭代筆遺囑）真正、
    有效，惟為原告所否認。查：
　⒈按代筆遺囑，由遺囑人指定三人以上之見證人，由遺囑人口
    述遺囑意旨，使見證人中之一人筆記、宣讀、講解，經遺囑
    人認可後，記明年、月、日及代筆人之姓名，由見證人全體
    及遺囑人同行簽名，遺囑人不能簽名者，應按指印代之，民
    法第1194條定有明文。該條所定筆記、宣讀、講解雖無須由
    同一見證人為之，然為筆記、宣讀、講解之行為者，仍須為
    見證人，且遺囑人口述遺囑意旨及見證人為筆記、宣讀、講
    解時，三名見證人應全程在場見證，以確認遺囑內容係遺囑
    人之真意，方符民法第1194條之立法意旨，最高法院109年
    度台上字第628號判決意旨可供參考。
  ⒉關於系爭代筆遺囑製作過程，證人即見證人張崇哲於本院審
    理時證稱略以：我先瞭解許陳淑媛要如何分配她的遺產，確
    認她的意思，先書寫遺囑內容（第235、236頁）之後，我就
    宣讀講解給許陳淑媛聽，讓她瞭解認可，我再把這份遺囑交
    給許陳淑媛看，當時許陳淑媛就看著這份遺囑，然後她就唸
    這份錄音譯文（第237頁）的內容，確定許陳淑媛的遺囑內
    容跟我寫的代筆遺囑的內容一致沒有問題後，我就先簽名記
    明年、月、日，再由立遺囑人許陳淑媛簽名，再由其他兩位
    從頭到尾都在場之見證人劉枝田、劉賴金枝依序簽名，筆記
    、宣讀、講解其沒有錄音，錄音譯文（第237頁）之錄音應
    該是在場的許指石或許指寬錄的等語（第298頁）。依證人
    張崇哲前開證述內容，可知系爭代筆遺囑製作過程與代筆遺
    囑應先由遺囑人口述遺囑意旨，使見證人之ㄧ為筆記、宣讀
    、講解等過程，並非符合，已未符合民法第1194條代筆遺囑
    成立要件之規定。
  ⒊又依被告所提被繼承人許陳淑媛當天口述之內容即錄音譯文
    （第237頁）：「我是許陳淑媛，我是民國00年0月00日生的
    ，對不對？8月14日生的喔，我的這些財產是要分現金給許
    燕文80萬，給第二個女兒許燕琪80萬，其他這些錢、財產跟
    不動產不能分，這些錢給他們，這些錢如果我百年以後，剩
    下的錢、財產都要給許金庫這三個兒子去…許指石、許指權
    、許指寬他們繼承，繼承喔？繼承喔？（見證人劉枝田其回
    應聲），今天是民國106年3月24日，這樣就好…」，被繼承
    人許陳淑媛口述其剩下的錢、財產要給三個兒子繼承，亦與
    系爭代筆遺囑所載「本人之名下不動產、金融機構存款及其
    餘現金由配偶、長子許指石、次子許指權、三子許指寬四人
    共同繼承」顯有不符，且依被繼承人許陳淑媛稱「繼承喔？
    繼承喔？」，可見被繼承人許陳淑媛語氣亦不甚確定，亦均
    無從令本院形成系爭代筆遺囑符合被繼承人許陳淑媛真意之
    確切心證。則原告主張系爭代筆遺囑不具遺囑之效力，應予
    採認。　　
  ㈢復按公同共有物分割之方法，除法律另有規定外，應依關於
    共有物分割之規定。共有人就共有物之分割方法不能協議決
    定者，法院得因任何共有人之請求，命為下列之分配：一、
    以原物分配於各共有人，但各共有人均受原物之分配顯有困
    難者，得將原物分配於部分共有人；二、原物分配顯有困難
    時，得變賣共有物，以價金分配於各共有人，或以原物之一
    部分分配於各共有人，他部分變賣，以價金分配於各共有人
    。民法第830條第2項、第824條第2項分別定有明文。本院審
    酌附表一編號1至6、附表二編號1至4所示之遺產之性質、經
    濟效用及使用現況，按兩造之應繼分比例，採由兩造分別共
    有之方式分割，符合公平原則，且上開分割方式，並不損及
    共有人之利益，共有人對於所分得之應有部分均得以自由單
    獨取得、處分、設定負擔，故本院認由兩造依附表三所示應
    繼分比例分割為分別共有；其餘遺產如存款、投資部分，性
    質可分，故由兩造按附表三應繼分比例分配取得，爰判決如
    主文第一項所示。
四、本件事證已臻明確，兩造其餘攻擊防禦方法及舉證，經審酌
    後，核與判決結果不生影響，爰不一一論述，附予敘明。
五、末按分割遺產之訴，係固有必要共同訴訟，原、被告之間本
    可互換地位，本件原告起訴雖於法有據，但被告之應訴實因
    訴訟性質所不得不然，是以本件訴訟費用應由兩造按其應繼
    分比例分擔始為公允，爰判決如主文第二項所示。
六、訴訟費用負擔之依據：家事事件法第51條、民事訴訟法第80
    條之1。
中　　華　　民　　國　　111 　年　　6 　　月　　14　　日
                   家事法庭  法  官  顏銀秋
以上為正本係照原本作成。　　　　　　　　　 
如對本判決上訴，須於判決送達後20日內向本院提出上訴狀（須
附繕本）。如委任律師提起上訴者，應一併繳納上訴審裁判費。
 　　　
中　　華　　民　　國　　111 　年　　6 　　月　　14　　日
                             書記官  王綉玟
附表一：
編號 財產內容（如有孳息含孳息） 本院分割方法 1 台中市○區○○段000000地號土地（權利範圍全部） 由兩造依附表三所示應繼分比例分割為分別共有 2 台中市○區○○段00000地號土地（權利範圍全部） 由兩造依附表三所示應繼分比例分割為分別共有 3 台中市○區○○段000000地號土地（權利範圍全部） 由兩造依附表三所示應繼分比例分割為分別共有 4 台中市○區○○段000000地號 土地（權利範圍全部） 由兩造依附表三所示應繼分比例分割為分別共有 5 台中市○區○○段000○號房屋（門牌:台中市○區○○里○○○○街00號，權利範圍全部） 由兩造依附表三所示應繼分比例分割為分別共有 6 台中市○區○○段000○號房屋（門牌:台中市○區○○里○○○街00巷00號，權利範圍全部） 由兩造依附表三所示應繼分比例分割為分別共有 7 華南商業銀行存款1,241元 由兩造依附表三所示應繼分比例分配取得 8 元大銀行2,513,803元 由兩造依附表三所示應繼分比例分配取得 9 第一銀行72,646元 由兩造依附表三所示應繼分比例分配取得 10 國泰世華銀行6,092元 由兩造依附表三所示應繼分比例分配取得 11 台灣農林股份有限公司21股 由兩造依附表三所示應繼分比例分配取得 12 大亞電線電纜股份有限公司5股 由兩造依附表三所示應繼分比例分配取得 

附表二：　
編號 財產內容（如有孳息含孳息） 本院分割方法 1 台中市○區○○段000地號土地（權利範圍全部） 由兩造依附表三所示應繼分比例分割為分別共有 2 台中市○區○○段000○00地號土地（權利範圍全部） 由兩造依附表三所示應繼分比例分割為分別共有 3 雲林縣○○鎮○○段000○0地號土地（權利範圍1/6） 由兩造依附表三所示應繼分比例分割為分別共有 4 台中市○區○○段000○號房屋（門牌:台中市○區○○里○○○○街00號，權利範圍全部） 由兩造依附表三所示應繼分比例分割為分別共有 5 元大銀行存款471,815元 由兩造依附表三所示應繼分比例分配取得 6 國泰世華銀行存款94,937元 由兩造依附表三所示應繼分比例分配取得 

附表三：
姓名 應繼分比例 許燕文     1/5 許燕琪     1/5 許指石     1/5 許指權     1/5 許指寬     1/5